臺灣高等法院高雄分院民事判決　　　　　96年度重上字第43號
上　訴　人　戊○○
　　　　　　丁○○
共　　　同
訴訟代理人　黃正男律師
被　上訴人　丙○○
訴訟代理人　賴鎮局律師
被　上訴人　乙○○○
訴訟代理人　甲○○
上列當事人間履行協議事件，上訴人對於中華民國96年6 月20日
臺灣高雄地方法院94年度重訴字第436 號第一審判決提起上訴，
本院於96年10月30日言詞辯論終結，判決如下：
    主  文
上訴駁回。
第二審訴訟費用由上訴人負擔。
　　事實及理由
一、上訴人主張：兩造於民國88年6 月20日簽訂協議書，於第4
    條約定：戊○○及丁○○同意最遲於桃園楊梅土地出售時，
    將戊○○、丁○○及其子女名下所持有的穎川投資股份有限
    公司及友聯儲運股份有限公司、華園飯店（股）公司、文興
    建設（股）公司的股票移轉過戶給陳植佩、乙○○○或其指
    定之人，所得款項視為支付分產2 億未付足額之餘款，移轉
    時陳植佩、乙○○○和丙○○將會連帶支付戊○○及丁○○
    新台幣壹億壹仟萬元正。上開所稱各公司股票及股東印鑑章
    ，均由乙○○○持有，上訴人已委請律師發函予乙○○○，
    請其偕同辦理股票過戶，且丙○○已於93年12月18日將如原
    判決附表一編號1-6 所示之土地出售予訴外人盧武仁，並於
    94年3 月15日辦理移轉登記予訴外人梁春香完畢。被上訴人
    本應連帶給付上訴人1 億1,000 萬元，爰依協議書之約定，
    先請求被上訴人連帶給付1,000 萬元及法定遲延利息。原審
    為其敗訴判決，其上訴聲明求為判決(一)原判決廢棄。(二)被上
    訴人應連帶給付上訴人新台幣1,000 萬元及自起訴狀繕本送
    達翌日起至清償日止，按年息5%計算之利息。(三)第一、二審
    訴訟費用由被上訴人連帶負擔。(四)願供擔保，請准宣告假執
    行。
二、被上訴人則以：系爭協議書係單一契約而由雙方互負多項義
    務，上訴人欲依協議書第4 條請求被上訴人連帶給付1 億1,
    000 萬元（上訴人暫先請求其中1,000 萬元），自應依約將
    其登記名義持有之穎川公司、友聯公司、華園公司、文興公
    司之股票移轉登記予陳植佩、乙○○○或其等指定之人，且
    應將坐落高雄縣鳥松鄉○○段622 號及崎子段361-3 號土
    地（登記名義人為鄭麗月，即系爭協議書所稱澄清湖土地）
    所設定之抵押權塗銷（係擔保如川公司對大眾銀行之借款債
    務），且上訴人應依協議書之約定，讓被上訴人乙○○○在
    88年底前解任如川公司之董事長，並於乙○○○解任董事長
    後，解除乙○○○因擔任如川公司董事長而對中國信託銀行
    所生之保證責任，被上訴人並以之為同時履行之抗辯。又因
    上訴人未能履行上開對待給付義務致前揭澄清湖土地遭大眾
    銀行聲請拍賣完畢（原審93年執字第59941 號），被上訴人
    乙○○○並因而受中國信託銀行追索28,590,000元（原審法
    院92年度全字第457 號假扣押執行、95執助字第780 號執行
    事件），上訴人已陷於給付不能，雖是一部給付不能，但此
    部分給付不能，亦使其他部分之履行對被上訴人無利益，被
    上訴人自得依民法第256 條之規定解除契約，被上訴人已以
    存證信函及答辯狀繕本之送達為解除系爭協議書契約之意思
    表示，上訴人主張協議書第4 條約定，被上訴人出售桃園楊
    梅土地時，即應給付上訴人前揭款項，除因被上訴人僅出售
    楊梅土地如原審判決附表一編號1-6 號土地，並非出售全部
    楊梅之土地，且該土地買賣因有違約情事由被上訴人對買受
    人起訴請求因解除買賣契約回復原狀之所有權移轉登記事件
    ，雖經一、二審判決被上訴人敗訴，現仍上訴三審中，上訴
    人已難據協議書第4 條約定，請求被上訴人連帶給付其1,00
    0 萬元，且被上訴人已合法解除系爭協議書契約，上訴人
    自不得依系爭協議書第4 條之約定，向被上訴人請求任何款
    項，若認被上訴人解除契約不合法，則因上訴人應依系爭協
    議書之約定塗銷抵押權登記及解除被上訴人乙○○○之系爭
    保證責任，此均屬可歸責於上訴人之事由致給付不能，且致
    被上訴人乙○○○因而遭中國信託銀行追索28,590,000元，
    遭大眾銀行追索13,156,918元，被上訴人自得依民法第226
    條規定，請求上訴人就此損害負賠償責任，並以答辯狀之送
    達就上開金額為抵銷之抗辯。其答辯聲明：(一)上訴駁回。(二)
    第二審訴訟費用由上訴人負擔。(三)如受不利之判決，准供擔
    保免為假執行。
三、兩造爭執及不爭執事項：
  (一)不爭執部分：
    1.兩造於88年6 月20日，訂立系爭協議書。
    2.簽立協議書次日，已將6,000 萬元入如川公司帳戶。
    3.系爭協議書所稱澄清湖土地，業經債權人查封拍賣完畢。
    4.被上訴人乙○○○遭大眾銀行追索13,156,918元，遭中國
      信託銀行追索28,590,000元。
  (二)兩造爭執事項：
    1.上訴人依系爭協議書第4 條約定，請求被上訴人連帶給付
      系爭款項有無理由（含第4 條所稱上訴人應為之對待給付
      是否已履行或已給付不能）
    2.被上訴人以上訴人有民法第226 條之給付不能為由，依民
      法第256條規定，解除兩造間之系爭協議有無理由？
    3.如被上訴人解除系爭協議無理由，另以上訴人未履行系爭
      協議書第2 條、第4 條之約定，主張同時履行抗辯是否可
      採？
    4.被上訴人另主張抵銷抗辯有無理由？
四、關於上訴人主張依系爭協議書第4 條之約定請求被上訴人連
    帶給付系爭1,000萬元有無理由，分論如下：
  (一)上訴人在原審及本院準備程序之初，均爭執系爭契約是聯立
    契約，原判決並就此詳予論斷，惟上訴人在本院最後之民事
    辯論暨爭點整理狀（96年10月9 日），已不再主張系爭協議
    書為多數契約聯立。而被上訴人則主張系爭協議書之性質為
    單純的一個附有數個條件之契約，本院依協議書之全文內容
    ，認定系被上訴人丙○○與上訴人戊○○兄妹間就其父母陳
    植佩、乙○○○之財產及已分別部分登記在兩造之家產為分
    產之單一契約，合先明。
  (二)依系爭協議書第1 條關於「如有發生稅捐由戊○○及丁○○
    負責」，第4 條：「桃園楊梅土地出售」「戊○○、丁○○
    及其子女持有穎川公司、友聯儲運公司、華園飯店公司、文
    興建設公司的股票移轉過戶給陳植佩、乙○○○或其指定之
    人」，「澄清湖土地之抵押權塗銷」等分析家產之約定條款
    ，均係以客觀上不確定事實之成就或不成就，決定協議效力
    之發生與否，性質上自屬附條件之契約約定。除在協議書簽
    定之次日先將6,000 萬元匯入如川公司帳戶，按兩造在88年
    6 月20日簽立系爭協議時，陳柯淑為如川公司之董事長，
    並於協議書第2 條約定陳柯淑決定於88年底解任，而公司
    印鑑中陳柯淑章應交還陳柯淑保管，惟實際負責如川公
    司之營運業務者，應係戊○○，91年4 月後戊○○任如川公
    司董事長、丁○○（即戊○○之夫）任總經理，戊○○涉嫌
    侵占，掏空如川公司財產，並經檢察官偵查起訴（見本院卷
    119-128 頁）。系爭協議書雖有上揭多項未確定事實之發生
    與否作為上訴人取得1 億1,000 萬元之條件，但亦未約定於
    上訴人完成某一條件時，被上訴人即應給付上訴人若干款項
    。
  (三)被上訴人丙○○固將系爭之桃園楊梅土地出售，雖被上訴人
    丙○○主張因該土地買賣，買方有違約情事，而訴請解除買
    賣契約，返還土地，經一、二審判決丙○○敗訴，現仍上訴
    三審中（見原審卷(二)第188-202頁、第232頁），本院認已符
    合約定之「桃園楊梅土地出售」條件成就，但查上訴人欲取
    得1億1,000萬元（據上訴人主張因裁判費難負擔，僅先請求
    其中1,000 萬元）。應先將澄清湖土地以如川公司名義借款
    返還並塗銷抵押權（詳見協議書第4 條），足證上訴人「應
    先」塗銷上揭土地之抵押權，始可請求被上訴人給付其應得
    之家產。惟查上開澄湖土地即坐落高雄縣鳥松鄉○○段622
    號及同鄉○○○段361-3 號土地二筆登記在訴外人鄭麗月名
    下，業經債權人大眾銀行聲請原法院拍賣（原法院93年度執
    字第59941 號，分別於94年7 月21日及94年9 月8 日拍賣完
    畢，見原審卷(二)67頁，並為兩造所不爭執），雖上訴人抗辯
    ，該土地遭拍賣係因被上訴人丙○○未依約使土地登記名義
    人辦理連帶借款保證之對保手續所致，惟查上訴人戊○○既
    於91年4 月間即接任如川公司董事長，丁○○則為總經理，
    該土地之抵押借款又係如川公司之債務，且依系爭協議之約
    定上訴人應先返還借款並塗銷抵押權登記，縱被上訴人丙○
    ○未協助使借名登記之案外人鄭麗月同意辦理連帶保證之對
    保手續，亦無解於上訴人未履行先塗銷上開二筆土地抵押權
    之責任，則上訴人聲請傳訊證人鄭麗月，即無必要。上訴人
    主張被上訴人丙○○已出售桃園楊梅土地，條件已成就，伊
    得依協議書第4 條之約定，先請求被上訴人連帶給付1,000
    萬元，自非可採，而不應准許。
五、關於被上訴人以上訴人有民法第226 條之給付不能為由，依
    民法第256條解除兩造間之系爭協議有無理由，分論如下：
  (一)按民法第226 條第1 項規定：因可歸責於債務人之事由，致
    給付不能者，債權人得請求賠償損害。第2 項規定：前項情
    形，給付一部不能者，若其他部分之履行，於債權人無利益
    時，債權人得拒絕該部分之給付，請求全部不履行之損害賠
    償。民法第256 條規定：債權人於有第226 條之情形時，得
    解除其契約。查系爭協議書係兩造間之分產契約，分產約定
    之條款有多項，即上訴人戊○○自其父母及兄長取得2 億元
    財產，附有多項對待給付，此由兩造所不爭執之88年6 月20
    日簽立之協議書全文得證。
  (二)上訴人主張：文興建設公司，依公司法第161 條之1 但書規
    定，因公司資本額未達主管機關所訂一定數額，且於章程第
    6 條規定不發行股票。穎川公司部分，上訴人原持有股票，
    業於94年11月7 日減資後歸零，是上訴人及子女陳君琳、陳
    君婷、陳君恬均非股東，亦無股票。而友聯公司92年6 月20
    日高雄二支郵局第651 號存證信函（上證四）所示，被上訴
    人陳柯淑於92年6 月發函予友聯儲運公司主張登記予上訴
    人名下之股票及印鑑為其所持有（上證五），陳柯淑在94
    年10月13日檢察官偵訊（94年偵字第21087 號）時作證稱：
    華園、友聯儲運股票在她手中（上證七），另在91年11月10
    日陳柯淑與戊○○及廖泰益牧師會議時亦稱系爭四家公司
    股票是在她手上（上證六），又上訴人戊○○雖於94年6 月
    21日印鑑掛失更換，但已在申請書表明新舊印鑑背書均有效
    （上證八），上訴人戊○○既已將前揭四家公司之股票及印
    鑑章交付被上訴人陳柯淑，依民法第101 條規定，視同上
    訴人已履行協議書所稱移轉股票義務。惟查上開系爭四家公
    司，乃兩造共有之家族公司，被上訴人陳柯淑係丙○○、
    戊○○之母親，由母親代為保管家族公司股票及印鑑章，並
    不表示陳柯淑即可任意為移轉各人股票之行為，上訴人戊
    ○○據此抗辯其已履行將協議書上所列應將上訴人夫妻及其
    子女持有之股票移轉之義務，自非可採。
  (三)依協議書第2 條約定：如川公司現任董事長乙○○○決定於
    88年底前解任，而公司印鑑中乙○○○章目前應交還乙○○
    ○保管，所有銀行保證應在董事長卸任後解除。嗣後乙○○
    ○在90年12月13日再與上訴人另立第二次協議，應允乙○○
    ○於91年1 月底以前辭去如川公司董事長職，並同意為如川
    公司保證1 年，即保證期間至91年12月底止。（見原審卷(二)
    154 頁）。但查債權人中國信託銀行向如川公司及乙○○○
    追索保證責任即原審95年度票字第27129 號，於95年9 月20
    日本票裁定：乙○○○與如川公司等共同簽發之本票其中2,
    859 萬元本息得為強制執行（95年度票字第27129 號裁定影
    本附本院卷）。另債權人大眾銀行亦以如川公司及乙○○○
    等共同簽發本票未清償而聲請裁定強制執行即原審91年票字
    第19233 號、乙○○○應連帶清償本票債務3,000 萬元，並
    由大眾銀行依據該本票准許強制執行裁定為執行名義，於91
    年度執字第47466 號強制執行結果，於93年2 月12日視為撤
    回執行（因特別拍賣，無人應買，債權人亦不願承受），有
    原審91年度執字第47466 號卷及原法院核發債權憑證（本票
    裁定及債權憑證影印附本院卷）。雖乙○○○同意延長保證
    期間至91年12月底，惟上開債權銀行仍於92年以後追索乙○
    ○○對如川公司之連帶保證責任，有如上情，顯見上訴人對
    於協議書第2 條所負給付義務，已屬給付不能，足堪認定。
  (四)另依協議書第4 條約定：上訴人於1億1千萬元分產取得時，
    應先將澄清湖土地以如川公司名義借款返還，並辦理塗銷抵
　　押權。而本條款所稱之澄清湖土地，業據債權人聲請強制執
　　行，查封拍賣完畢，有如前述，且為兩造所不爭，上訴人雖
    辯稱上開土地被拍賣，係因可歸責於被上訴人丙○○未依協
    議負責使借名登記之鄭麗月辦理連帶保證之對保手續所致，
    惟查負責返還借款並塗銷抵押權登記之義務人為上訴人，被
    上訴人丙○○只是協助請借名登記名義人鄭麗月同意辦理對
    保，如鄭麗月不願繼續為借款之對保手續，上訴人仍有清償
    借款之義務，況且兩造於88年6 月20日簽立系爭協議時，關
    於如川公司之債務，被上訴人乙○○○本應於88年底前解任
    ，而所有銀行借款之保證應在董事長解任後解除。雖乙○○
    ○嗣後又於90年12月13日與上訴人另立第二份協議，同意延
    展其對如川公司之保證期間至91年12月底，業如前述，則上
    訴人至遲應於91年12月底，應清償澄清湖土地之抵押債務，
    以履行其應「先為」給付之義務，竟任令該土地被拍賣完畢
    ，此項給付不能，自屬可歸責於債務人即上訴人。
    綜上所述，因可歸責於上訴人之事由，致使兩造訂立之系爭
　　家產分析契約給付不能，足堪認定，上訴人嗣後縱然履行前
  　開4 家公司之股權移轉予被上訴人，被上訴人主張其履行對
    其無利益，因而依民法第256 條規定，以上訴人有民法第22
    6 條情形，而為解除系爭協議之契約，核無不合，系爭協議
    既經被上訴人合法解除，則上訴人依系爭協議之約定，請求
    被上訴人連帶給付其中1 千萬元，即不應准許。
六、上訴人請求被上訴人連帶給付，既無理由，則被上訴人所為
    次位之同時履行及抵銷抗辯，即毋庸加以論斷。原審為上訴
    人敗訴之判決並駁回其假執行之聲請，核無不合，上訴意旨
    指摘原判決不當，求為廢棄改判，為無理由，應予駁回。兩
　　造其餘攻擊防禦，核於判斷之結果不生影響，爰不予一一論
　　述。
七、據上論結，本件上訴為無理由，依民事訴訟法第449 條第1
    項、第78條、第85條第1 項判決如主文。
中　　華　　民　　國　　96　　年　　11　　月　　13　　日
                            民事第一庭
                                  審判長法官  黃金石
                                  法      官  林健彥
                                  法      官  謝肅珍
以上正本證明與原本無異。
如對本判決上訴，須於判決送達後20日內向本院提出上訴狀，其
未表明上訴理由者，應於上訴後20日內向本院提出上訴理由書（
均須按他造當事人之人數附繕本）。上訴時應提出委任律師或具
有律師資格之人之委任狀，並依附註條文規定辦理。
中　　華　　民　　國　　96　　年　　11　　月　　14　　日
                                  書  記  官  劉金萍
附註：
民事訴訟法第466條之1：
對於第二審判決上訴，上訴人應委任律師為訴訟代理人，但上訴
人或其法定代理人具有律師資格者，不在此限。
上訴人之配偶、三親等內之血親、二親等內之姻親，或上訴人為
法人、中央或地方機關時，其所屬專任人員具有律師資格並經法
院認為適當者，亦得為第三審訴訟代理人。第１項但書及第２項
情形，應於提起上訴或委任時釋明之。
                                                 WQF
